【裁判字號】    97,消債更,1415
【裁判日期】    980105
【裁判案由】    更生事件
【裁判全文】
臺灣臺南地方法院民事裁定          97年度消債更字第1415號
聲  請  人
即  債務人  甲○○
上列當事人因消費者債務清理事件聲請更生，本院裁定如下：
    主    文
聲請駁回。
聲請程序費用新臺幣壹仟元由聲請人負擔。
    理    由
一、按債務人不能清償債務或有不能清償之虞者，得依本條例所
    定更生或清算程序，清理其債務，消費者債務清理條例第 3
    條定有明文。又聲請更生或清算不合程式或不備其他要件者
    ，法院應以裁定駁回之，但其情形可以補正者，法院應定期
    間先命補正，復為同條例第 8條所明定。衡諸債之關係，係
    以當事人間之信賴關係為基礎，為社會經濟組織之重要支柱
    ，故當事人於以法律行為追求自己之利益之際，亦應顧及對
    方之利益，並考量債權債務在社會上之作用，本於誠實及信
    用之原則，行使債權及履行債務。是對於已陷入經濟上困境
    之消費者，若任其於惡性循環之債務窘境中生存，將衍生嚴
    重之社會問題，難以維持安定之社會經濟秩序，故為兼顧債
    權人、債務人雙方之利益，對陷於經濟上困境之消費者，乃
    允其於消費者債務清理條例施行後，得選擇以重建型之更生
    程序或清算型之清算程序清理其債務，藉以妥適調整債務人
    與債權人及其他利害關係人間之權利義務關係，保障債權人
    獲得公平受償，並謀求消費者經濟生活之重建復甦機會。惟
    若債務人履行債務並無困難，僅係為圖謀減免債務，而不為
    債務之履行，自有違債權契約為誠信契約之本旨。
二、本件聲請意旨略以：聲請人即債務人甲○○現任職於乙○農
    產運銷股份有限公司（下稱乙○農產運銷公司），每月薪資
    新臺幣（下同）45,000元，除此薪資收入外，名下僅有汽車
    1輛，然累積債務總金額已達1,354,636元，而聲請人有不能
    清償債務之情事，前已提出債權人清冊，以書面向最大債權
    金融機構合作金庫商業銀行和平分行請求共同協商債務清償
    方案，惟聲請人積欠最大債權銀行合作金庫商業銀行之債務
    ，屬於有保證人之債務，故合作金庫商業銀行言只可幫忙協
    商統合其他金融機構債務問題，無法將合作金庫商業銀行信
    用貸款每月13,000元，納入前置協商範圍內，倘欲將全部金
    融機構統合於前置協商範圍內，須連絡保證人出面或另尋公
    家機關上班人士擔任保證人，然聲請人及合作金庫商業銀行
    均無法連絡上保證人丙○○，且聲請人亦因負債問題，無法
    找尋符合合作金庫商業銀行所要求之保證人資格；又聲請人
    每月薪資收入扣除生活必要費用及扶養未成年子女、外籍配
    偶及母親之扶養費後，根本無法支付債務協商金額，協商因
    而不成立，又其無擔保或無優先權之債務總額未逾 1,200萬
    元，復未經法院裁定開始清算程序或宣告破產，為此，依消
    費者債務清理條例提出本件更生之聲請等語。
三、經查，本件聲請人前於消費者債務清理條例施行後，曾以書
    面向最大債權金融機構合作金庫商業銀行和平分行請求共同
    協商，於前置協商程序中，債權人合作金庫商業銀行和平分
    行因聲請人原借款之連帶保證人丙○○無法到場簽具「保證
    人同意書」，致該筆借款無法納入協商，合作金庫商業銀行
    和平分行遂將該筆借款視為「有擔保債權」，建議聲請人每
    月按月按期償還借款本息13,370元，另「分 115期償還，利
    率0%，月付 8,000元」予各債權人按債權比例分攤，然因聲
    請人於面談時表示無法負擔上開協商建議，僅願意支付每月
    5,000元之還款方案，因此合作金庫商業銀行和平分行以「
    未能接受顯足以負擔之還款方案」為由，於97年10月 6日出
    具前置協商不成立通知書與聲請人，有聲請人提供之協商不
    成立通知書、債權人合作金庫商業銀行和平分行提供之客戶
    借款及保證明細卡、借戶全部資料查詢單、放款相關貸放及
    保證資料查詢單、借據、前置協商申請書、前置協商申請人
    財產及收支狀況說明書、銀行公會前置協商還款方案試算表
    等協商相關資料及97年12月 9日合金和營字第0970004762號
    函文在卷可稽。
四、聲請人雖主張其任職於乙○農產運銷公司，每月薪資45,000
    元，惟聲請人每月薪資扣除生活必要支出，包括三餐伙食費
    4,000元、衣 500元、房租13,000元、交通費4,500元、育樂
    費1,500元、電話費1,100元、家庭開銷 8,000元、南山人壽
    保險費6,528元、有線電視費547元、電費680元、水費250元
    、瓦斯費 350元、母親房貸5,000元、母親生活費3,000元及
    扶養未成年子女己○○5,000元、配偶丁○○3,000元之費用
    後，根本無法支付債務協商金額，協商因而不成立等語，然
    查：
  (一)聲請人主張其協商當時任職於乙○農產運銷公司，每月薪資
    45,000元云云，惟經本院依職權向聲請人任職之乙○農產運
    銷公司函詢聲請人自95年起迄今為止，任職期間每月實際薪
    資若干等情，業據該公司函覆結果：甲○○95年 1月起迄97
    年12月止，每月實際薪資由95年度 4萬餘元至4萬2千餘元，
    增加至96年度4萬2千餘元至4萬5千餘元，97年度更增加至 4
    萬 5千餘元至4萬8千餘元不等，另有年終獎金95年度34,800
    元，96年度30,405元，97年度25,156元，此有乙○農產運銷
    公司97年12月 3日管人字第973277號函暨該函檢附之「甲○
    ○每月薪資明細表」 1份在卷可稽，經核對聲請人上開每月
    實際薪資金額，雖與其所自陳之每月45,000元差距不大，然
    聲請人既然已於消費者債務清理條例施行後，向最大債權金
    融機構合作金庫商業銀行和平分行請求共同協商，則本院認
    應自聲請人向債權人請求前置協商程序時起（即97年8月1日
    ），核算其平均每月實際薪資收入，始為適當。又聲請人之
    薪資收入，除每月薪俸外，應尚包括其他年終、績效等獎金
    及其他工作補助津貼，因津貼、年終獎金等項目既均為聲請
    人之部分所得，自應一併計入，始能正確反應其收支狀況及
    償債能力。基此，聲請人自97年 8月起迄97年12月止，每月
    實際薪資分別為48,219元、47,749元、47,149元、47,809元
    、48,229元，另有年終獎金25,156元，則加計年終獎金，聲
    請人平均每月薪資收入約為49,927元【計算式：（48,219＋
    47,749＋47,149＋47,809＋48,229）/5＋25,156/12＝49,92
    7】，堪予認定。
  (二)聲請人自陳；每月須支付母親房屋貸款 5,000元等語，然債
    務人之財產及薪資為所有債權之總擔保，是非為維持其財產
    所為之支出行為，減損其積極財產，自不得列為其應支出項
    下。準此，坐落臺南縣新營市○○段 0000-0000號土地及門
    牌號碼臺南縣新營市○○里○○○街32巷13弄19號房屋一棟
    既為其母親戊○○○所有而非屬聲請人之財產，並非聲請人
    之債權總擔保，聲請人自不能為其負擔債務而損及其債權人
    ，且聲請人亦自陳已身陷鉅額債務不能清償，何已有能力支
    付每月房貸 5,000元？是聲請人選擇繳納其所稱之房貸而未
    能與最大債權金融機構合作金庫商業銀行和平分行成達協商
    ，難謂有何不能清償債務或有不能清償之虞之事由存在。
  (三)又聲請人謂每月支出南山人壽保險費用 6,528元云云，惟聲
    請人既生活已有困難，且上開保險均非屬強制保險，聲請人
    理應終止該保險契約，將該筆支出移作生活必需費用，要無
    於自身已負債纍纍之情形下，復每月支出保險費高達 6,528
    元而徒增自身生活開銷之負擔，故該筆保險費 6,528元之支
    出應予扣除。
  (四)聲請人雖另稱其每月必要支出約為 4萬餘元云云，惟依行政
    院內政部所公告97年度乙○市低收入戶最低生活費用每人每
    月為14,152元，該生活費標準係按照政府最近一年平均乙○
    市民每人消費支出（包括食品費、衣著鞋襪費、房租水電費
    、家居管理費、醫療保健費、交通通訊費、娛樂教育費及雜
    項支出）百分之六十訂定，有內政部歷年最低生活費一覽表
    一份在卷可稽，是應認以此14,152元為聲請人每月之生活費
    用，聲請人主張超越此範圍部分顯不足採信，況且，債務人
    在履行債務期間，須經歷經濟困苦之過程，其生活開銷理當
    予以節制，除應積極開源，努力勤奮工作以增加收入償還債
    務外，其生活更須儉樸，且適當控制其生活費用支出，以達
    成勉力履行債務，以符合公平正義及誠信原則，是認聲請人
    每月必要生活費用（包含食、衣、住、行、強制性保險等）
    依上開標準以每月14,152元計算，始屬合理。
  (五)準此，聲請人每月個人生活必要費用及扶養費支出以25,152
    元（計算式：14,152＋己○○5,000＋丁○○3,000＋戊○○
    ○3,000＝25,152）即已足。
五、綜上所述，本件聲請人自97年8月1日以書面向最大債權金融
    機構合作金庫商業銀行和平分行請求共同協商起迄97年12月
    止，加計年終獎金，則平均每月收入約為49,927元，扣除聲
    請人每月生活必要費用及扶養費共25,152元後，餘額24,775
    元。綜觀聲請人之財產、收入資料、必要生活支出等情，聲
    請人應有能力償還債權人所提出「分115期償還，利率 0%，
    月付金 8,000元」及「合作金庫商業銀行和平分行有連帶保
    證人之借款債務，每月按月按期償還借款本息13,370元」之
    還款方案，以與各債權人達成分期償還之協議，聲請人捨此
    不為，卻提出「月付 5,000元」之還款方案，並於債權銀行
    拒絕其還款方案後，主張其不能清償債務云云，自不足採。
六、末按現代社會經濟之本質係以貨幣為媒介的「信用經濟」型
    態，藉由信用制度的運行和擴展，交易者透過債權債務的建
    立來實現商品交換或金融交易，使市場經濟活絡並不斷拓展
    其深度和廣度。故而欲評估債務人是否符合「不能清償債務
    」之要件，應斟酌債務人之債務總額、債務人之年齡、工作
    能力，並衡諸債務人未來可正常獲得之勞務報酬、財產等綜
    合加以考量，亦即須加計債務人之未來償債能力，以評估債
    務人就其所積欠之總債務是否根本已清償不能或有不能清償
    之虞。本件如以前述最大債權人金融機構合作金庫商業銀行
    和平分行於前置協商程序中所提供之清償方案，依聲請人現
    任職於乙○農產運銷公司第一批發市場三等拍賣員，有穩定
    之工作、其月收入非低、未來償債能力佳等情觀之，益徵聲
    請人並非不能清償債務甚明。
七、綜上所述，債務人既非不能清償債務或有不能清償之虞，其
    更生之聲請即不符消費者債務清理條例第 3條所定要件，且
    上開欠缺又屬無從補正，依上開說明，自應駁回其更生之聲
    請，爰裁定如主文。
中    華    民    國    98    年    1     月    5     日
                  民事第一庭    法  官  蔡美美
上為正本係照原本作成。
如不服本裁定，應於裁定送達後10日內，以書狀向本院提出抗告
，並繳納抗告費新臺幣1千元。
中    華    民    國    98    年    1     月    5     日
                                書記官  謝明達


司法院資訊處製作；財團法人民間司法改革基金會備份。
